臺灣宜蘭地方法院民事判決
111年度訴字第31號
原      告  蔡進昌  
訴訟代理人  林士雄律師
被      告  陳旺盛  
訴訟代理人  吳明益律師
上列當事人間請求侵權行為損害賠償事件，本院於民國111年6月
30日言詞辯論終結，判決如下：
    主  文
被告應給付原告新臺幣伍萬元，及自民國111年2月25日起至清償
日止，按週年利率百分之五計算之利息。
原告其餘之訴駁回。
訴訟費用新臺幣壹萬零玖佰元由被告負擔百分之五，餘由原告負
擔。
本判決第一項得假執行。
原告其餘假執行之聲請駁回。
    事實及理由
一、原告主張：原告與訴外人黎秀鸞原為夫妻關係，黎秀鸞於婚
    姻關係存續中之民國102年2月16日產下一子，因原告長年在
    外工作，且黎秀鸞於101年度離家出走，原告於106年12月22
    日始知黎秀鸞於兩造婚姻關係存續中與他人發生性行為並懷
    孕產子，乃向本院家事法庭對黎秀鸞訴請離婚，並於本院10
    7年度家調字第275號、108年度家非調字第72號調解成立，
    原告與黎秀鸞於108年4月23日離婚，由黎秀鸞單獨負擔黎秀
    鸞之子之權利義務。又黎秀鸞前為隱瞞該子非原告親生之事
    實，於102年4月10日擅取原告之印章及黎秀鸞之子之出生證
    明書，未經原告之同意或授權，在上開出生證明書下方之新
    生兒姓氏約定處，填載黎秀鸞與原告約定該子從母姓，並盜
    蓋原告之印章，再持以辦理該子之出生登記。復於106年12
    月19日，持原告之印章及證件前往南澳郵局，未經原告之同
    意或授權，在代理未成年人辦理郵政儲金業務同意書上，填
    載原告同意由黎秀鸞代理該子辦理開立帳戶事宜，並盜蓋原
    告之印章於立同意書人處之父欄位上，另於立同意書人之聯
    絡電話處填載被告之電話號碼號後，盜蓋原告之印章於其上
    ，再持以辦理該子開戶事宜。黎秀鸞前揭行為經臺灣宜蘭地
    方檢察署檢察官以108年度偵字第5394號起訴書提起公訴，
    並經本院以110年度訴字第182號刑事案件（下稱系爭刑事案
    件）判決黎秀鸞犯行使偽造文書罪在案。因黎秀鸞一直未告
    知該子生父究為何人，原告至110年4月至5月之際收受上開
    刑事案件之起訴書始知悉黎秀鸞之子之生父即為被告。被告
    知悉黎秀鸞為有夫之婦，且與原告於婚姻關係存續中，仍與
    黎秀鸞發生性行為並共同產下黎秀鸞之子，故意侵害原告之
    配偶權而情節重大，致原告深感痛苦而受有非財產上之損害
    ，爰依侵權行為損害賠償之法律關係提起本訴，並聲明：㈠
    、被告應給付原告新臺幣（下同）100萬元，及自起訴狀繕
    本送達翌日起至清償日止，按週年利率5％計算之利息。㈡、
    願供擔保，請准宣告假執行。
二、被告則以：原告與黎秀鸞及被告前均為永豐餘農場之同事，
    三人間工作關係密切。被告曾向原告坦承與黎秀鸞交往並使
    黎秀鸞懷有身孕，是原告早於101年間知悉黎秀鸞及被告有
    侵害其配偶權之事實。且黎秀鸞於懷孕6個月時因即將生產
    而離職，原告既為其同事自當知情。又原告與黎秀鸞久未聯
    繫，原告經黎秀鸞要求即行交付身分證件，依常情足認黎秀
    鸞已明確告知原告係為辦理黎秀鸞之子之出生登記及開立帳
    戶事宜，且兩造因工作關係須以行動電話聯絡，原告知悉被
    告之行動電話號碼，並知辦理帳戶開立事宜時所填載之電話
    號碼為被告所有，是原告至遲於系爭刑事案件偵查或起訴時
    ，即知悉黎秀鸞及被告有侵害其配偶權之事實。原告遲至11
    0年11月25日始提起本訴，其侵權行為損害賠償請求權已罹
    於時效。並聲明：原告之訴駁回。
三、按因故意或過失，不法侵害他人之權利者，負損害賠償責任
    。不法侵害他人之身體、健康、名譽、自由、信用、隱私、
    貞操，或不法侵害其他人格法益而情節重大者，被害人雖非
    財產上之損害，亦得請求賠償相當之金額。前開規定，於不
    法侵害他人基於父、母、子、女或配偶關係之身分法益而情
    節重大者，準用之，民法第184條第1項、第195條第1項前段
    、第3項分別定有明文。又按婚姻係以夫妻之共同生活為其
    目的，配偶應互相協力保持其共同生活之圓滿、安全及幸福
    ，而夫妻互守誠實，係為確保其共同生活之圓滿安全及幸福
    之必要條件，故應解為配偶因婚姻契約而互負誠實之義務，
    配偶之一方行為不誠實，破壞共同生活之圓滿、安全及幸福
    者，即為違反因婚姻契約之義務而侵害他方之權利。是以所
    謂配偶權，指配偶間因婚姻而成立以互負誠實義務為內容之
    權利。職是，干擾或妨害基於配偶權應互相協力保持共同生
    活之圓滿安全及幸福之身分法益而情節重大者，如一方配偶
    與第三人發生性行為，係共同侵害他方配偶之配偶權且屬情
    節重大，應依民法第195條第1項、第3項規定負損害賠償之
    責。原告主張其與黎秀鸞原為夫妻關係，黎秀鸞於婚姻關係
    存續中與被告發生性行為，於102年2月16日產下被告之子，
    為被告所不爭執。被告於原告與黎秀鸞之婚姻關係中與黎秀
    鸞發生性行為，黎秀鸞因而懷孕生子，侵害原告基於配偶關
    係之身分法益，原告精神上自受有相當痛苦，則原告依侵權
    行為之法律關係，請求被告賠償其精神損害，於法有據。
四、又按因侵權行為所生之損害賠償請求權，自請求權人知有損
    害及賠償義務人時起，二年間不行使而消滅，民法第197條
    第1項定有明文。所謂知有損害及賠償義務人，係指明知而
    言。如當事人間就知之時間有所爭執，應由賠償義務人就請
    求權人知悉在前之事實，負舉證責任（最高法院72年台上字
    第1428號民事判例、88年台上字第66號民事判決要旨參照）
    。被告抗辯原告自知悉被告為賠償義務人已逾2年等語，並
    提出以下之主張及舉證，惟查：
㈠、被告主張其與原告、黎秀鸞在永豐餘農場同事期間，已與黎
    秀鸞發生情愫，此情為原告知悉，並對被告加以斥責等情，
    僅能證明被告與黎秀鸞於上開時間有婚外情關係，尚難證明
    原告知悉被告與黎秀鸞為性行為並因而產下被告之子。
㈡、被告所主張其曾向原告坦言其與黎秀鸞交往並使黎秀鸞懷孕
    乙節，未據舉證以實。
㈢、被告另主張黎秀鸞懷孕6個月時自永豐餘農場離職，原告顯知
    悉此情部分，亦僅能證明黎秀鸞有懷孕之事實，不能證明黎
    秀鸞係自被告受胎。
㈣、證人即兩造與黎秀鸞之同事呂淑玲固證稱：伊於96年至永豐
    餘生技公司上班，原告比伊早一些進公司，黎秀鸞比伊晚幾
    個月進公司，被告比伊晚幾年進公司。伊知悉被告跟黎秀鸞
    有交往同居跟懷孕之事。黎秀鸞在懷孕期間，於101年9月離
    職。伊有同事為原告親戚，告知伊稱原告從黎秀鸞手機內發
    現被告與黎秀鸞有曖昧簡訊，原告去查之後知道是被告電話
    ，且有人看到被告載黎秀鸞回家，伊應是在黎秀鸞離職之後
    才聽聞上情。黎秀鸞離職前，與被告神情曖昧，像是辦公室
    戀情，當時大家都認為黎秀鸞懷孕應該是被告的小孩。伊無
    法確定黎秀鸞離職前，原告是否知道黎秀鸞懷孕。當時黎秀
    鸞與兩造間工作地方均在農場。伊與黎秀鸞是包裝部，被告
    是司機，原告是載菜來包裝部包裝，時有接觸。依當時情形
    ，原告應該知道被告跟黎秀鸞在交往。原告身體不太好，比
    黎秀鸞早離職，聽同事說，原告離職後有來農場找過被告理
    論等語（見本院卷第106至110頁）。惟其證述，僅能證明黎
    秀鸞與被告有交往之事實，至於黎秀鸞應自被告受胎乙節，
    則屬證人之推測及街談巷議之傳聞，難以認定原告已明知黎
    秀鸞係自被告懷孕之事實。
㈤、至被告主張：原告將身分證件交付黎秀鸞時，黎秀鸞告知係
    為辦理孩子出生及帳戶之手續等語。查，黎秀鸞於102年4月
    10日擅取原告之印章及黎秀鸞之子之出生證明書，未經原告
    之同意或授權，在上開出生證明書下方之新生兒姓氏約定處
    ，填載黎秀鸞與原告約定該子從母姓，並盜蓋原告之印章，
    再持以辦理該子之出生登記。復於106年12月19日，持原告
    之印章及證件前往南澳郵局，未經原告之同意或授權，在代
    理未成年人辦理郵政儲金業務同意書上，填載原告同意由黎
    秀鸞代理該子辦理開立帳戶事宜，並盜蓋原告之印章於立同
    意書人處之父欄位上，另於立同意書人之聯絡電話處填載被
    告之電話號碼號後，盜蓋原告之印章於其上，再持以辦理該
    子開戶事宜。黎秀鸞前揭行為經臺灣宜蘭地方檢察署檢察官
    以108年度偵字第5394號起訴書提起公訴，並經本院以110年
    度訴字第182號刑事案件判決黎秀鸞犯行使偽造文書罪在案
    ，有系爭刑事件案卷宗可查。黎秀鸞所為上開行為，既非未
    經原告同意，原告自無從知悉。又黎秀鸞固於代理其子辦理
    開立帳戶事宜時於立同意書人之聯絡電話處填載被告之電話
    號碼，惟單憑此事實，不能推論得出黎秀鸞之子之生父即為
    被告且原告明知此情之結論。是被告此部分所辯，亦不可採
    。是原告主張伊係收受臺灣宜蘭地方檢察署檢察官以108年
    度偵字第5394號起訴書，其上載有被告於偵查中證稱其為黎
    秀鸞之子之生父，始知悉被告為損害賠償義務人等語，應屬
    可採。上開起訴書為110年4月22日製作，嗣經原告收受送達
    ，有宜蘭地方檢察署108年度偵字第5394號卷宗可查。則原
    告於110年11月25日提起本件訴訟，自未逾侵權行為損害賠
    償請求權之2年時效期間。
㈥、據上，被告未能舉證證明原告明知被告為損害賠償義務人，
    其抗辯稱本件已逾侵權行為損害賠償請求權之2年時效期間
    ，難謂可採。
五、末按不法侵害他人之人格權，被害人受有非財產上損害，請
    求加害人賠償相當金額之慰撫金時，法院對於慰撫金之量定
    ，應斟酌實際加害情形、所造成之影響、被害人痛苦之程度
    、兩造之身分地位經濟情形及其他各種狀況，以核定相當之
    數額。經查，原告為國中畢業，現務農，月收入約3萬元左
    右；被告高中畢業，前曾在永豐餘農場工作，收入不固定，
    約為3週25,000元左右，業據兩造陳明在卷（見本院卷第95
    、175頁）。原告財產有房屋1筆，財產總額為2,993元，被
    告財產有房屋2筆、汽車1輛、股票少許，財產總額約268,49
    0元，復經本院依職權調取兩造稅務電子閘門財產所得調件
    明細表附卷可參（見限閱卷），爰審酌被告侵害原告配偶權
    之情節、原告自承黎秀鸞於101年9月失蹤、嗣經尋獲後又離
    家等，直至106年間始知悉黎秀鸞懷孕生子等原告與黎秀鸞
    原婚姻及感情狀況，足見上開侵權行為係在兩造感情淡漠，
    互失照顧扶持及缺乏婚姻共同生活之圓滿、安全及幸福基礎
    下發生，又考量原告與黎秀鸞已離婚，並自黎秀鸞受有20萬
    元之離因損害賠償，有本院107年度家調字第275號民事卷宗
    可查，並衡酌兩造之身分、地位、經濟狀況、原告所受痛苦
    程度等一切情狀，認原告請求被告賠償之非財產上損害，以
    5萬元為適當。
六、綜上所述，原告依侵權行為之法律規定，請求被告給付原告
    5萬元，及自111年2月25日即起訴狀繕本送達翌日起至清償
    日止按年息5%計算之利息，為有理由，應予准許，逾上開範
    圍之請求，即屬無據，應予駁回。
七、本判決主文第一項所命被告給付之金額未逾50萬元，本院依
    民事訴訟法第389條第1項第5款之規定，依職權宣告假執行
    ；至原告就敗訴部分陳明願供擔保聲請宣告假執行，因訴之
    駁回而失所依據，應予駁回。
八、本件事證已明，兩造其餘攻擊防禦方法及未經援用之證據，
    經本院審酌後，認與判決結果不生影響，爰不一一論述，併
    此敘明。
九、訴訟費用負擔之依據：民事訴訟法第79條。
中　　華　　民　　國　　111 　年　　7 　　月　　14　　日
                  民事庭  法　官  謝佩玲
以上正本係照原本作成。
如對本判決上訴，須於判決送達後20日內向本院提出上訴狀。
如委任律師提起上訴者，應一併繳納上訴審裁判費。
中　　華　　民　　國　　111 　年　　7 　　月　　15　　日
                          書記官　黃家麟